臺灣嘉義地方法院民事判決　　　　　　　 99年度訴字第675號
原　　　告　許雅雯
訴訟代理人　楊漢東律師
被　　　告　台灣省南區國稅局嘉義市分局
法定代理人　王國平
訴訟代理人　游媛尹
被　　　告　法務部行政執行署嘉義行政執行處
法定代理人　沈紹嘉
訴訟代理人　陳文生
　　　　　　李宏仁
被　　　告　京琦建設股份有限公司
兼
法定代理人　呂佩玲
上列一人
訴訟代理人　唐淑民律師
　　　　　　蕭道隆律師
上列當事人間撤銷無償擔保行為等事件，本院於民國100 年3 月
2 日言詞辯論終結，判決如下：
    主      文
被告呂佩玲於民國九十七年十月三十一日為被告京琦建設股份有
限公司而向法務部行政執行署嘉義行政執行處（移送機關被告台
灣省南區國稅局嘉義市分局）出具擔保書之無償行為，應予撤銷
。
被告台灣省南區國稅局嘉義市分局移送法務部行政執行署嘉義行
政執行處就本院九十九年度司執字第一八九四六號強制執行事件
聲明參與分配之如附表所示分配表次序五之債權不存在。
原告其餘之訴駁回。
訴訟費用由原告負擔十分之一，餘由被告台灣省南區國稅局嘉義
市分局、京琦建設股份有限公司及被告呂佩玲負擔。
    事實及理由
壹、程序方面：
    按訴狀送達後，原告不得將原訴變更或追加他訴。但請求之
    基礎事實同一者，不在此限；又被告於訴之變更或追加無異
    議，而為本案之言詞辯論者，視為同意變更或追加，民事訴
    訟法第255 條第1 項第1 款、第2 項分別定有明文。本件原
    告原聲明訴請撤銷被告呂佩玲之無償擔保行為，並聲明確認
    被告台灣省南區國稅局嘉義市分局（下稱國稅局嘉義市分局
    ）及被告法務部行政執行署嘉義行政執行處（下稱嘉義行政
    執行處）對被告呂佩玲就本院99年度司執字第18946 號強制
    執行事件聲明參與分配之債權不存在，被告國稅局嘉義市分
    局及被告嘉義行政執行處應返還自被告呂佩玲所受領之不當
    得利金額新臺幣（下同）21萬2,358 元，由原告代為受領。
    嗣於本院審理時具狀追加前揭聲明及本院99年度司執字第18
    946 號強制執行事件如附表所示之分配表，應剔除原分配表
    次序5 財政部國稅局嘉義市分局之稅款243 萬7842元，與擴
    張被告國稅局嘉義市分局及被告嘉義行政執行處應返還自被
    告呂佩玲所受領之不當得利金額29萬2000元，由原告代為受
    領等為先位聲明，復追加本院99年度司執字第18946 號強制
    執行事件之分配表應將原分配表次序5 財政部台灣省南區國
    稅局嘉義市分局之稅款（次優）更正為「保證債務」之普通
    順位，其請求之基礎事實相同，且不致妨害訴訟之終結，並
    經被告無異議而為言詞辯論，揆諸前述規定，核無不合，應
    予准許。
貳、實體方面：
一、原告起訴主張：
  (一)緣被告呂佩玲為被告京琦建設股份有限公司（以下稱京琦公
    司）之負責人，被告呂佩玲自民國91年起，以其可幫原告代
    為投資操作股票、基金為由，共向原告詐欺1 億8000餘萬元
    ，經依常業詐欺罪判處有期徒刑6 年，尚在二審更審中。被
    告呂佩玲在案發後，雖否認向原告取得之金額有詐欺犯意，
    但被告呂佩玲並不否認至少尚有短差1 億多元尚未返還原告
    ，而其並先就積欠原告之部分金額，簽發面額共1 億3000萬
    元之本票6 紙供為清償，但被告呂佩玲所簽發之本票於97年
    7 月21日最末一紙到期後，全部金額1 億3000萬元仍未兌現
    ，已由原告聲請法院裁定准予強制執行確定。又被告呂佩玲
    於93年6 月間，以其有能力為「陽明醫院」承攬復建工程為
    由，在工程進行中，以詐欺方式向原告及訴外人謝景祥醫師
    詐取工程款，其中向訴外人謝景祥詐欺1504萬5273元部分，
    已由訴外人謝景祥依民事訴訟取得勝訴給付確定判決在案。
  (二)原告於99年7 月22日起以確定之本票裁定對被告呂佩玲之部
    分財產聲請強制執行，並聲請鈞院以99年度司執字第18946
    號強制執行進行中，並已於99年10月6 日將被告呂佩玲所有
    之不動產拍定，尚未分配。在執行程序中，原告始知悉被告
    呂佩玲因欠稅案件，經被告嘉義行政執行處聲明參與分配，
    然此非被告呂佩玲個人欠稅債務，而係被告京琦公司積欠26
    3 萬7,137 元之稅款債務，但被告呂佩玲卻於97年10月31日
    向被告嘉義行政執行處出具擔保書，表明願擔保京琦公司履
    行繳納欠稅金額之債務。惟被告呂佩玲當時之總財產已不足
    清償其積欠原告與訴外人謝景祥之債務，被告呂佩玲為被告
    京琦公司所為之無償擔保行為，有害及原告之債權，爰依民
    法第242 條第1 項之規定，請求准予判決撤銷被告呂佩玲依
    前揭擔保書所為之無償擔保行為。又前揭無償擔保行為既經
    撤銷，被告國稅局嘉義市分局與嘉義行政執行處就鈞院99年
    度司執字第18946 號強制執行事件聲明參與分配之債權應不
    存在。再者，被告呂佩玲為被告京琦公司擔保後，業已向被
    告嘉義行政執行處為被告京琦公司繳納29萬2000元之欠稅款
    ，此項金額在被告呂佩玲之擔保行為經判決撤銷時，應由債
    權人依不當得利之規定返還被告呂佩玲後，由原告代為受領
    ，以償還被告呂佩玲積欠原告之債務。
  (三)又縱被告呂佩玲為被告京琦公司所為之詐害擔保行為有效，
    而未經撤銷，依法被告呂佩玲亦僅負擔保債務之責任，若該
    項擔保債務之債權人即被告國稅局嘉義市分局對京琦公司之
    財產執行，固有優先於其他債權人受償之效力，但若被告國
    稅局嘉義市分局以被告京琦公司未履行繳納義務，而轉對擔
    保人即被告呂佩玲求償，該項債務對被告呂佩玲而言，僅係
    一般保證債務，並非被告呂佩玲積欠國稅局嘉義市分局之稅
    款，被告國稅局嘉義市分局在被告呂佩玲之財產受強制執行
    程序中，應無得以「稅款」之理由列為優先受償等語，爰提
    起本訴，並先位聲明：(1)被告呂佩玲及被告京琦公司與被告
    嘉義行政執行處及被告國稅局嘉義市分局間在民國97年10月
    31日依擔保書所為無償之擔保行為應予撤銷。(2)被告嘉義行
    政執行處及被告國稅局嘉義市分局就鈞院99年度司執字第18
    946 號強制執行事件聲明參與分配之債權不存在。(3)鈞院99
    年度司執字第18946 號強制執行事件如附表所示之分配表，
    應剔除原分配表次序5 財政部台灣省南區國稅局嘉義市分局
    之稅款243 萬7842元。(4)被告嘉義行政執行處及被告國稅局
    嘉義市分局應返還被告呂佩玲29萬2000元，並由原告代為受
    領；備位聲明：鈞院99年度司執字第18946 號強制執行事件
    如附表所示之分配表應將原分配表次序5 財政部台灣省南區
    國稅局嘉義市分局之稅款更正為「保證債務」，普通順位。
二、對被告抗辯所為之陳述：
  (一)被告國稅局嘉義市分局及嘉義行政執行處引用最高法院72年
    度台上字第3471號及79年度台上字第635 號判決之法律意見
    ，抗辯本件被告呂佩玲之擔保行為屬公法行為，原告不得依
    民法244 條第1 項之規定以民事訴訟撤銷乙節。然前揭二則
    最高法院判決所載之案例事實及最高法院所持之法律意見，
    固然否認行政機關為保全公法上之債權受清償之權利，而有
    行使民法244 條第1 項撤銷權之權利。但反面而言，若行政
    機關為達到催收公法上債權之目的，而與不具公法義務人身
    分之債務人訂立擔保契約，該擔保契約若損害到債權人私有
    債權人之受償權而符合民法第244 條規定之撤銷要件，受損
    害之債權人當然可以依民法第244 條之規定，以訴訟撤銷債
    務人與行政機關所為無償詐害行為。依最高法院前揭判決意
    旨否定行政機關有民法第244 條撤銷權之理由為「民法第24
    4 條之撤銷權，乃以回復債務人之責任財產，以保全債權人
    債權之受清償為目的，故撤銷權人應為私法上之債權人。上
    訴人為課徵人民稅捐之稽徵機關，並非納稅義務人之私法上
    之債權人，自無由行使民法第244 條規定之撤銷權。」，依
    最高法院上述判決理由之反面解釋結果，原告身為納稅義務
    人之擔保人之私法上債權人，當然應有民法第244 條規定之
    撤銷權。
  (二)又本件究應屬私權糾紛或屬行政訴訟法第2 條規定之公法上
    之爭議，非以被告間所為擔保行為之性質為準，而應以原告
    受損害之權利屬公法權利或私法上權利為認定標準，與約定
    詐害行為之當事人是否屬行政機關無涉，祇要約定之無償行
    為損及私人債權，債權人均得依民事訴訟程序請求撤銷，實
    不應以債權人為政府機關或一般私人，而有適用民法第244
    條規定與否之別，且被告間之擔保行為並不符合行政程序法
    第139 條與第140 條第1 項有關訂立行政契約之生效要件，
    應為無效。被告呂佩玲與被告機關間之法律關係為單純無償
    性質之保證契約關係，縱屬該擔保行為之目的係為實現收取
    稅款之目的，但該行為為保證契約之性質不變，被告亦引用
    民法保證契約之效果為被告呂佩玲擔保行為，應負保證效力
    之法律依據。況且，行政訴訟法第2 條規定：「公法上之爭
    議，除法律別有規定外，得依本法提起行政訴訟」，而依行
    政訴訟法第4 條所定撤銷訴訟之要件，並不包括民事詐害契
    約行為之撤銷，僅能對違法行政處分提起撤銷訴訟。故本件
    以民事訴訟請求審理，並無抵觸行政訴訟法第2條之規定。
  (三)再者，就學說之觀點，認有關我國行政訴訟之審判權係採概
    括主義條款，主張法律所承認之訴訟類型外之訴訟「亦非法
    所不許」，但並非表示法律所未規定之訴訟類型均可提起行
    政訴訟，否則豈非漫無限制？依行政訴訟法第9 條、第10條
    之法理，縱屬承認法定訴訟類型外之行政訴訟，亦應以實定
    法有特別規定始可，並非如被告所抗辯漫無限制標準，而本
    件詐害行為之撤銷訴訟，特別規定在民法第242 條，即屬行
    政訴訟法第2 條所定「除法律別有規定外」之情形，不應再
    以行政訴訟解決，而應以民事訴訟解決。
三、被告方面：
  (一)被告嘉義行政執行處則以：
  (1)被告呂佩玲為被告京琦公司所為之擔保行為，係為擔保被告
    京琦公司公法上欠稅義務之履行，其法律依據為行政執行法
    第18條之規定，該擔保行為係公法行為無疑，依行政訴訟法
    第2 條規定，原告就無審判權之鈞院請求判決撤銷該公法行
    為，自屬不合法。又依行政訴訟法第2 條規定，係揭櫫行政
    審判權採概括條款，是以在行政訴訟法明定之各類訴訟外，
    尚承認有類型外之訴訟，亦非法所不許，故本件應非不得提
    起行政訴訟解決。再者，被告呂佩玲為被告京琦公司所為之
    前揭擔保行為，係為擔保該公司對於債權人即被告國稅局嘉
    義市分局欠稅義務之履行，其擔保書狀雖係提出於被告嘉義
    行政執行處，經執行處徵詢移送機關即被告國稅局嘉義市分
    局同意後成立，該擔保行為之法律關係係存在於被告呂佩玲
    與被告國稅局嘉義市分局間，被告嘉義行政執行處係公法上
    金錢給付義務強制執行專責機關，僅為執行機關，並依規定
    辦理併案執行機關，無從成為前揭擔保行為之當事人，且對
    被告呂佩玲無任何債權存在，原告請求撤銷被告呂佩玲與被
    告嘉義行政執行處間之擔保行為，並確認被告嘉義行政執行
    處對被告呂佩玲參與分配之債權不存在，被告嘉義行政執行
    處自無本件訴訟當事人適格。
  (2)又行政契約係為貫徹特定行政目的而成立，具有強烈公益性
    質，與民法私人法律關係迥不相同，實無民法第244 條第1
    項所規定撤銷權行使之適用，實務見解亦認同民法第244 條
    第1 項所規定之撤銷權及同法第242 條之代位權，均係基於
    私法上之法律關係使得行使之（最高法院72年度台上字第34
    71號及79年度台上字第635 號民事判決參照）。本件被告呂
    佩玲於97年10月31日至被告嘉義行政執行處處，就被告京琦
    公司滯欠之稅款，依行政執行法第18條之規定成立擔保行為
    ，係屬公法上行政契約，有法務部行政執行署法規及業務諮
    詢委員會第43次會議決議紀錄可資，該行政契約係為擔保國
    家稅捐債權實現之行政目的，具有強烈公益性質，與民法保
    證契約不同，自無民法第244 條之適用。
  (3)再者，被告呂佩玲所為前揭擔保行為，係為擔保被告京琦公
    司對被告國稅局嘉義市分局滯欠稅款分期繳納契約之按時履
    行，故於為前揭擔保行為前所清償之金額，係由被告京琦公
    司所繳納，而非被告呂佩玲所繳納，自無不當得利之情形，
    且承前所述，被告嘉義行政執行處為執行機關，所收取之款
    項均由被告國稅局嘉義市分局受領，被告嘉義行政執行處並
    未取得任何款項。因此，原告請求被告嘉義行政執行處依不
    當得利之規定返還被告呂佩玲前揭款項，再由原告代為受領
    ，實無理由等語，資為抗辯，並聲明：原告之訴駁回。
  (二)被告國稅局嘉義市分局則以：
  (1)被告呂佩玲為被告京琦公司所為之擔保行為，係為擔保告京
    琦公司公法上欠稅義務之履行，依行政執行法第2 條、第17
    條1 項及第18條之規定，係為貫徹公權力之行使，故依前揭
    規定所為之擔保行為亦屬公法行為，而就公法行為所生之爭
    議，除法律有特別規定外，應向行政法院提起行政訴訟，故
    普通法院對此並無管轄權，始與行政訴訟法第2 條之規定無
    違，原告就此公法上爭議，向無審判權之鈞院起訴判決撤銷
    該公法行為，自屬不合法。又被告呂佩玲於97年10月31日至
    被告嘉義行政執行處，就被告京琦公司滯欠之稅款，依行政
    執行法第18條之規定成立擔保行為，係屬公法上行政契約，
    與民事契約之私人法律關係不同，依最高法院72年度台上字
    第3471號及79年度台上字第635 號民事判決意旨，實應無民
    法第244 條第1 項及第242 條之適用，原告據以訴請撤銷被
    告呂佩玲與被告國稅局嘉義市分局間成立之行政契約，即前
    揭擔保行為，顯無理由。
  (2)又被告呂佩玲為被告京琦公司出據擔保書之擔保行為，係為
    擔保被告京琦公司，對於被告國稅局嘉義市分局滯欠稅款分
    期繳納契約之按時履行，擔保書係擔保分期筆錄被未履行時
    ，擔保人僅係同意擔保依前揭分期繳納之聲請，納稅義務人
    屆期未繳清或逃亡時，擔保人願負繳清責任，故被告呂佩玲
    並非自分期繳納契約成立後即發生代為繳納之擔保責任，因
    此被告呂佩玲於97年10月31日為被告京琦公司擔保後，擔保
    責任發生前，被告國稅局嘉義市分局所受償之金額，依徵銷
    明細清單內前4 筆7 萬3000元，共計29萬2000元，既係由被
    告京琦公司所繳納，而非被告呂佩玲繳納，且被告呂佩玲總
    計開立36張票據，惟自第5 張票據後均跳票，無法繳納分期
    款項，被告國稅局嘉義市分局始執行擔保人即被告呂佩玲之
    個人財產，而被告呂佩玲其所以未以被告京琦公司名義開立
    票據，係因被告京琦公司業已倒閉，無法以公司名義開立支
    票，自無如原告所言，被告國稅局嘉義市分局有不當得利之
    情事存在，故原告訴請鈞院判決被告國稅局嘉義市分局依不
    當得利之規定，返還被告呂佩玲所支付之前揭款項，並由原
    告代為受領，亦屬無理由等語，資為抗辯，並聲明：原告之
    訴駁回。
  (三)被告呂佩玲則以：
  (1)原告對投資股票、基金、債券等事宜，於未結算明確前，即
    要求被告呂佩玲開立總額高達1 億3000萬元之本票6 紙以示
    擔保，復對被告呂佩玲提起損害賠償訴訟，業經鈞院民事及
    刑事庭詳為核對，並扣除虛報債權數額及已償還之金額後，
    認定被告呂佩玲尚積欠原告8624萬4642元，亦經鈞院民事庭
    以97年度重訴字第32號判決被告呂佩玲應給付前揭金額，已
    於98年7 月1 日確定在案。
  (2)前述民事判決主文第2 項，針對被告呂佩玲所開設之京琦公
    司，承攬原告配偶即訴外人謝錦祥經營之陽明醫院整修工程
    ，亦判決被告呂佩玲應賠償1504萬5273元予訴外人謝錦祥確
    定，而依財政部台灣省南區國稅局94年度營利事業所得稅結
    算申報核定通知書損益科目欄所載，京琦公司於94年間之營
    業收入總額為6951萬4970元，營業成本為5429萬0470元，而
    京琦公司於94年度僅承攬陽明醫院整修工程，是以此數額即
    為京琦公司於94年度因陽明醫院之整修工程而需付給下游廠
    商之款項，經國稅局核定無誤，堪認京琦公司至少給付5429
    萬0470元給下游廠商；再者，國稅局核定通知書上所列「呆
    帳損失」為1522萬4500元，因無陽明公司所開之銷貨證明（
    原告配偶謝錦祥拒絕開立證明），致使國稅局認無憑據而未
    予核定，而命京琦公司需再補繳263 萬7137元之營業所得稅
    ，被告呂佩玲身為京琦公司負責人若未依國稅局之命書立擔
    保書，恐有遭行政執行處施以管收之虞，公司其他股東不忍
    被告呂佩玲再次入獄，同意按月集資29萬2000元，以為分擔
    稅款之用，足證被告呂佩玲非有虛立債權之惡意等語，資為
    抗辯，並聲明：原告之訴駁回。
四、本件兩造不爭執事項：
  (一)原告自91年1 月10日起至93年12月15日止，多次匯款給被告
    呂佩玲，共計18346 萬8277元；又原告及訴外人謝景祥因改
    建「陽明醫院」多次支付被告呂佩玲之工程款共3009萬0545
    元，被告雖曾返還9513萬4210元予原告，復於92年1 月23日
    電匯208 萬9425元予原告，並經本院就原告及訴外人謝景祥
    訴請被告呂佩玲損害賠償事件，於98年6 月4 日以97 年 度
    重訴字第32號民事判決被告呂佩玲應給付原告8624萬4642元
    、給付訴外人謝景祥1504萬5273元，並已於98年7 月1 日確
    定在案，被告呂佩玲之所有財產已不足清償債務等情，並有
    前述民事判決影本附卷可憑，並經本院依職權調取前述民事
    卷宗核閱無誤。
  (二)又被告呂佩玲為被告京琦公司之負責人，因被告京琦公司積
    欠被告國稅局嘉義市分局稅款263 萬7137元未能繳納，被告
    國稅局嘉義市分局就該稅款移送被告嘉義行政執行處強制執
    行，嗣經被告呂佩玲於97年10月31日出具擔保書及分期筆錄
    ，擔保書載明：就截至97年10月31日應執行金額合計263 萬
    7137元，滯納利息及執行必要費用另計，擔保義務人京琦公
    司應向移送機關依下列方式繳清：1.擔保人願自97年11月30
    日起，以每月為一期，分36期以支票36紙繳納應執行金額，
    每期繳納7萬3000元，至100年10月31日止繳清末期之日，其
    中任何一紙票據未獲兌現付款，其餘未繳清之應執行金額，
    即視為全部到期，行政執行處得廢止分期繳納核准命令；2.
    據擔保書人願提供所有財產為擔保，義務人如逃亡或上開分
    期繳納款項有一期未按時繳納，具擔保書人願就義務人其餘
    未繳清之應執行金額，擔負全部繳清責任，並願逕受強制執
    行，惟前述稅款僅按期繳納四期計29萬2000元，即未再繳納
    等情，亦有分期筆錄、擔保書影本附於本院99年度執字第18
    946 號聲明參與分配民事執行卷宗、徵銷明細清單可按（見
    本院卷第55頁）。
  (三)再者，原告另於99年7 月6 日聲請本院以98司執字第18946
    號本票執行事件，就被告呂佩玲所有之不動產為強制執行，
    ，而被告國稅局嘉義市分局就義務人京琦公司尚積欠243 萬
    7842元之稅款移送被告嘉義行政執行處執行，經被告嘉義行
    政執行處以被告呂佩玲出具之擔保書向本院執行處聲明參與
    分配而為合併執行，經本院執行處將該稅款金額243 萬7842
    元列入第5 次序之次優先分配，並定於99年11月30日實行分
    配，惟原告已於99年11月11日提起本件訴訟，復於同年11月
    29日就該稅款擔保金額，向本院執行處聲明異議，經本院執
    行處以應待該民事判決確定後始行分配，將該次序5 之分配
    金額提存等情，亦有本院98司執字第18946 民事執行卷宗可
    憑。
五、按所謂當事人適格，係指當事人就特定訴訟標的有實施訴訟
    之權能而言，此項權能之有無，應依當事人與特定訴訟標的
    之關係定之，必須當事人對於為訴訟標的之法律關係有處分
    之權能，始足當之（此有最高法院26年渝上字第639 號判例
    意旨可資參照）。本件原告以嘉義行政執行處為訴請撤銷無
    償擔保行為、確認前述參與分配之債權不存在，與應返還被
    告呂佩玲29萬2000元，並由原告代為受領等為被告乙節，被
    告嘉義行政執行處則以其僅係公法上金錢給付義務之專責執
    行機關，並依規定辦理併案執行，無從成為前揭擔保行為之
    當事人，且對被告呂佩玲無任何債權存在，被告嘉義行政執
    行處自無本件訴訟當事人適格抗辯。按行政執行，依本法之
    規定；本法未規定者，適用其他法律之規定。義務人依法令
    或本於法令之行政處分或法院之裁定，負有公法上金錢給付
    義務，逾期不履行，經主管機關移送者，由行政執行處就義
    務人之財產執行之。又強制執行法第三章、第四章之規定於
    本章準用之，行政執行法第1 條、第11條第1 項、第35條定
    有明文；復按，強制執行法之拍賣固係執行法院行使國家強
    制執行權，將債務人財產實施換價之處分行為，而用以清償
    債權人之債權，然性質上仍屬私法買賣行為，執行法院僅為
    執行拍賣之機關，買賣法律關係之出賣人仍是債務人，而拍
    定人則為承買人（最高法院80年台抗字第143 號判例意旨可
    資參照）。是以，義務人負有公法上金錢給付義務，經主管
    機關移送行政執行處執行時，行政執行處僅為執行拍賣之機
    關，並非居於當事人地位，此於行政執行處依法為執行自得
    援引。經查，本件被告呂佩玲為被告京琦公司之負責人，因
    被告京琦公司積欠被告國稅局嘉義市分局稅款263 萬7137元
    未能繳納，被告國稅局嘉義市分局就該稅款移送被告嘉義行
    政執行處強制執行，經被告呂佩玲於97年10月31日出具擔保
    書及分期筆錄，復經被告嘉義行政執行處以被告呂佩玲出具
    之擔保書向本院執行處聲明參與分配而為合併執行等情，已
    詳見上述；又被告呂佩玲出具擔保書及分期筆錄，須經移送
    機關即被告國稅局嘉義市分局同意，擔保書係於被告呂佩玲
    與移送機關間發生法律關係，與被告嘉義行政執行處無關等
    情，業據被告國稅局嘉義市分局陳述在卷（見本院卷第90頁
    ），並為兩造所不爭執，核與前揭規定及說明相符。顯然被
    告嘉義行政執行處既僅居於執行機關之地位，並非居於當事
    人地位，被告嘉義行政執行處對於前述撤銷訴權等訴訟標的
    自無實施訴訟之權能，其抗辯非適格之當事人，自屬可採，
    原告以嘉義行政執行處為被告，難認有理由，應予駁回，合
    先敘明。
六、次查，本件原告主張被告間所為前揭無償擔保行為，應以原
    告受損害之權利屬公法權利或私法上權利為認定標準，與約
    定詐害行為之當事人是否屬行政機關無涉，祇要約定之無償
    行為損及私人債權，債權人均得依民事訴訟程序請求撤銷，
    實不應以債權人為政府機關或一般私人，原告為納稅義務人
    之擔保人即被告呂佩玲私法上債權人，當然對前述無償擔保
    行為有民法第244條規定之撤銷權，而被告呂佩玲當時之總
    財產已不足清償其積欠原告與訴外人謝景祥之債務，被告呂
    佩玲為被告京琦公司所為之無償擔保行為，有害及原告之債
    權，自得依民法第242條第1項之規定，訴請判決撤銷被告呂
    佩玲依前揭擔保書所為之無償擔保行為。被告等則以被告呂
    佩玲為被告京琦公司所為之擔保行為，係為擔保告京琦公司
    公法上欠稅義務之履行，係為貫徹公權力之行使，故所為之
    擔保行為屬公法行為，而就公法行為所生之爭議，除法律有
    特別規定外，應向行政法院提起行政訴訟，故普通法院對此
    並無管轄權，原告就此公法上爭議，向無審判權之鈞院起訴
    判決撤銷該公法行為，自屬不合法，而被告呂佩玲就被告京
    琦公司滯欠之稅款，依行政執行法第18條之規定成立擔保行
    為，係屬公法上行政契約，與民事契約之私人法律關係不同
    ，應無民法第244條第1項及第242條之適用，原告據以訴請
    撤銷被告呂佩玲與被告國稅局嘉義市分局間成立之行政契約
    ，即前揭擔保行為，顯無理由等語置辯。惟按：
  (一)稱保證債務契約，係保證人與債權人約明於主債務人有不履
    行或不能履行時，代負償還責任之契約，民法第739 條規定
    意旨參照。次按，債務人所為之無償行為，有害及債權者，
    債權人得聲請法院撤銷之，民法第244 條第1 項定有明文；
    又所謂無償行為，即無對價之給付行為。復按，第三人與徵
    稅機關約定納稅義務人不依限繳納稅款時，由該第三人繳納
    者，屆時該第三人固有按照稅款數額支付金錢上之義務，惟
    此係依契約所負之私法上給付義務，並非公法上之納稅義務
    ，此有司法院院字第2599號解釋可資參照。再者，相對人（
    即商業銀行新營分行）出具連帶保證書與再抗告人財政部基
    隆關稅局，約定於瑞盈公司被處罰鍰或追徵稅費之行政處分
    確定時，即應於保證總額內，按再抗告人通知所載金額如數
    給付。相對人依該約定，即負有按通知所載罰鍰或稅費支付
    金錢之義務，此係依保證契約所負之私法上給付義務，相對
    人拒絕履行該義務，再抗告人對之有所爭執，自得依民事訴
    訟程序向普通法院訴請裁判，此有最高法院97年度台抗字第
    254號裁判意旨可資參照。
  (二)本件被告呂佩玲於97年10月31日出具擔保書及分期筆錄，擔
    保書載明就前揭稅款等，擔保義務人京琦公司應向移送機關
    依繳清，具擔保書人願提供所有財產為擔保，義務人如逃亡
    或上開分期繳納款項有一期未按時繳納，具擔保書人願就義
    務人其餘未繳清之應執行金額，擔負全部繳清責任，並願逕
    受強制執行，已如上述，被告呂佩玲既出具擔保書，約定於
    被告京琦公司未按時繳納時，即應負繳清責任，此係依保證
    契約所負之私法上給付義務，與被告京琦公司對被告國稅局
    嘉義市分局所負稅款之公法上義務顯然有間，原告自得依民
    事訴訟程序向本院訴請裁判，難認本院無審判權限。又被告
    呂佩玲於為前揭保證行為，係無對價之給付行為，自屬無償
    行為，而被告呂佩玲於為前揭保證行為時，其對原告及訴外
    人尚負有前述債務尚未清償，被告呂佩玲之所有財產已不足
    清償債務等情，亦有如前述。是以，被告呂佩玲既有債務未
    清償，且其所有財產已不足清償債務，則其所為之前揭保證
    行為自屬有害及原告之債權。
  (三)綜上，原告訴請撤銷被告呂佩玲就被告京琦公司對被告國稅
    局嘉義市分局稅款263 萬7137元等所為之擔保行為，即屬有
    據；又前揭擔保行為既經撤銷，該擔保所發生之債權即自始
    未發生效力。從而，原告併聲明被告國稅局嘉義市分局就被
    告嘉義行政執行處聲明參與本院99年度司執字第18946 號強
    制執行事件分配之前述債權不存在，均為有理由，應均予准
    許。
七、復按，民法第242條前段所定債務人怠於行使其權利時，債
    權人因保全債權，得以自己之名義，行使其權利之先決條件
    ，須債務人果有此權利，且在可以行使之狀態，始有債權人
    代位行使之可言（最高法院65年台上字第381號判例參照）
    。本件原告另主張被告呂佩玲為被告京琦公司擔保後，業已
    向被告嘉義行政執行處為被告京琦公司繳納29萬2000元之欠
    稅款，此項金額在被告呂佩玲之擔保行為經判決撤銷時，應
    由債權人依不當得利之規定返還呂佩玲後，由原告代為受領
    ，以償還被告呂佩玲積欠原告之債務乙節。惟被告國稅局嘉
    義市分局否認原告有代位受領權利，並與被告呂佩玲等以前
    詞置辯。經查：
  (一)因被告京琦公司積欠被告國稅局嘉義市分局稅款263 萬7137
    元未能繳納，被告國稅局嘉義市分局就該稅款移送嘉義行政
    執行處強制執行，被告呂佩玲於97年10月31日出具擔保書及
    分期筆錄，擔保書及分期筆錄均略載明：擔保書人願提供所
    有財產為擔保，義務人（即被告京琦公司）如逃亡或上開分
    期繳納款項有一期未按時繳納，具擔保書人願就義務人其餘
    未繳清之應執行金額，擔負全部繳清責任，並願逕受強制執
    行等語。惟前述稅款僅按期繳納四期計29萬2000元，即未再
    繳納，嘉義行政執行處始就義務人京琦公司尚積欠243 萬78
    42元之稅款，以被告呂佩玲出具之擔保書向本院執行處聲明
    參與分配而為合併執行等情，已詳見上述，並有擔保書及分
    期筆錄可憑。顯見本件係因被告京琦公司未依約繳清，被告
    嘉義行政執行處始就被告呂佩玲之個人財產聲請合併執行，
    而被告呂佩玲僅係擔保納稅義務人即被告京琦公司未按時繳
    納時，就未繳清之餘額負擔保責任，並非基於主債務人之地
    位甚明。
  (二)次查，本件雖經被告呂佩玲開立自97年12月30日起，以每月
    為一期，分36期之支票36紙繳納應執行金額，每期繳納7 萬
    3000元，至100 年10月31日止繳清末期之日，惟僅按期繳納
    四期計29萬2000元，即未再繳納，已如前述。雖該四期款項
    係以被告呂佩玲簽發之前述支票兌繳，然均係以義務人即被
    告京琦公司名義繳納營業稅款，而當時未能以被告京琦公司
    名義開立票據，純係被告京琦公司業已倒閉，無法再以公司
    名義開立支票所致，況該票款籌集，係因京琦公司其他股東
    不忍被告呂佩玲再次入獄（管收），而同意按月集資29萬20
    00元，以為分擔稅款之用等情，亦據被告呂佩玲具狀及陳述
    在卷（見本院卷第135 頁），並與被告國稅局嘉義市分局所
    述大致相符。是以，被告國稅局嘉義市分局收取前揭29萬20
    00元款項，既屬被告京琦公司依法繳納之稅款，至於該款項
    係由何人籌資或提供已屬無涉，被告國稅局嘉義市分局取得
    被告京琦公司繳納之前揭29萬2000元稅款，洵屬有據，難認
    有何不當得利之情事。
  (三)基上，原告主張被告呂佩玲為被告京琦公司擔保後，已向被
    告嘉義行政執行處為被告京琦公司繳納29萬2000元之欠稅款
    ，應由嘉義行政執行處、被告國稅局嘉義市分局依不當得利
    之規定返還被告呂佩玲後，由原告代為受領，顯不足取。
八、末按，強制執行法第41條第1 項後段所謂「就有爭執之債權
    先行提起其他訴訟」，係指為異議之債權人或債務人就為反
    對陳述之債權人之債權，在收受分配之前，已對該債權人提
    起確認債權存否之訴而言。此種訴訟，原無排除強制執行之
    效力，惟同一異議人依同一事由先行起訴，又再行提起分配
    表異議之訴，足以影響執行程序之迅速進行，並增加訟累，
    故特設例外規定，認聲明異議人於分配期日起10日內，就此
    項訴訟，向執行法院為起訴之證明者，亦生停止異議部分之
    分配及執行法院應依該訴訟之確定判決實行分配之效力，毋
    庸再行提起分配表異議之訴（最高法院97年度台抗字第327
    號判決意旨參照）。原告在本件併提起分配表異議之訴及聲
    明本院99年度司執字第18946 號強制執行事件如附表所示之
    分配表，應剔除原分配表次序5 財政部台灣省南區國稅局嘉
    義市分局之稅款243 萬7842元乙節。惟查，原告於99年7 月
    6 日聲請本院以98司執字第18946 號本票執行事件，就被告
    呂佩玲所有之不動產為強制執行，而被告國稅局嘉義市分局
    就義務人京琦公司尚積欠之前述稅款移送嘉義行政執行處執
    行，經嘉義行政執行處以被告呂佩玲出具之擔保書向本院執
    行處聲明參與分配而為合併執行，經本院執行處將該稅款金
    額243 萬7842元列入第5 次序之次優先分配，並定於99年11
    月30日實行分配，惟原告已於99年11月11日提起本件訴訟，
    復於同年11月29日始就該稅款擔保金額，向本院執行處聲明
    異議，經本院執行處以應待該民事判決確定後始行分配，將
    該次序5 之分配金額提存等情，已詳見上述。可見原告在依
    強制執行程序，就該擔保債權為分配表異議前，業已就該擔
    保債權之撤銷及確認先行起訴，其復就分配表為異議之訴及
    聲明，揆諸前揭說明，執行法院既應就本件撤銷及確認之確
    定判決實行分配，原告重複提起異議之訴，難認有保護之必
    要，應併予駁回。
九、綜上所述，被告呂佩玲之財產既已不足清償債務，其所為之
    前揭保證行為自屬有害及原告之債權，原告依據民法第244
    條第1項之規定，訴請撤銷被告呂佩玲就被告京琦公司對被
    告國稅局嘉義市分局稅款263萬7137元等所為之擔保行為，
    為有理由，應予准許；又原告本於民法第242條規定，請求
    嘉義行政執行處、被告國稅局嘉義市分局依不當得利之規定
    返還被告呂佩玲29萬2000元，並由原告代為受領，為無理由
    ，不應准許，應予駁回；又原告其餘主張及聲明均屬與法不
    符，應均予以駁回。
十、本件事證已明，兩造其餘攻擊防禦方法及未經援用之證據，
    經本院審酌後，核與本件之結論，不生影響，爰不一一贅述
    。又原告先位之訴既獲勝訴之判決，本院自毋庸就其備位之
    訴再為審酌，均併此敘明。
十一、據上論結，本件原告之訴一部有理由、一部無理由，依民事
    訴訟法第79條、第85條第1項，判決如主文。
中    華    民    國  100     年    3     月    11    日
                  民事第一庭法  官  李文輝
以上正本係照原本作成
如對本判決上訴須於判決送達後20日內向本院提出上訴狀
如委任律師提起上訴者，應一併繳納上訴審裁判費。
中    華    民    國  100     年    3     月    11    日
                            書記官  王博昭